臺灣高雄地方法院刑事判決　　　　　100年度交簡上字第111號
上　訴　人
即　被　告　黃詩騰
選任辯護人　王伊忱律師
　　　　　　陳景裕律師
　　　　　　鄭方穎律師
上列上訴人因被訴公共危險案件，不服民國100 年4 月28日本院
高雄簡易庭100 年度交簡字第1774號第一審刑事簡易判決（聲請
簡易處刑案號：臺灣高雄地方法院檢察署100 年度偵字第2993號
），提起上訴，本院管轄之第二審合議庭判決如下：
    主  文
原判決撤銷。
黃詩騰犯肇事致人傷害逃逸罪，處有期徒刑捌月。緩刑年，並
應依檢察官通知之期間、方法向國庫支付新臺幣伍萬元。
    事  實
一、黃詩騰於民國99年12月5 日晚上8 時40分許，駕駛車牌號碼
    XZN-933 號重型機車沿高雄市○○區○○街由東往西方向行
    駛，於行經高雄市○○區○○街、自強一路交岔路口時，適
    有洪淑珍騎乘車牌號碼H8R-396 號重型機車搭載洪雅芬，沿
    高雄市前金區○○○路由南往北方向行駛，亦經過上開交岔
    路口，2 車因而發生碰撞，導致洪淑珍所騎乘之重型機車向
    左傾倒，然因洪淑珍、洪雅芬以左腳撐在地上，洪淑珍、洪
    雅芬及上開機車始未倒地，然洪淑珍因而受有右踝擦、挫傷
    等傷害（過失傷害部分業經洪淑珍撤回告訴，並經檢察官另
    為不起訴處分），洪雅芬則因而受有右腳大腿及小腿挫傷之
    傷害（過失傷害部分未據洪雅芬提出告訴）。而黃詩騰肇事
    後，明知洪淑珍、洪雅芬因上開車禍撞擊而受有傷害，竟仍
    基於肇事逃逸之犯意，未留在現場為任何必要之救助，亦未
    報警將洪淑珍、洪雅芬送醫救治，而逕行騎車逃離現場。
二、案經高雄市政府警察局新興分局移送臺灣高雄地方法院檢察
    署檢察官偵查起訴。
    理  由
壹、程序部分（證據能力之審查）：
    按被告以外之人於審判外之陳述，雖不符刑事訴訟法第 159
    條之1 至第159 條之4 之規定，而經當事人於審判程序同意
    作為證據，法院審酌該言詞陳述或書面陳述作成時之情況，
    認為適當者，亦得為證據；當事人、代理人或辯護人於法院
    調查證據時，知有第159 條第1 項不得為證據之情形，而未
    於言詞辯論終結前聲明異議者，視為有前項之同意，刑事訴
    訟法第159 條之5 定有明文。本件所援引之以下各項證據（
    詳後述），固有部分屬傳聞證據，然公訴人、被告及辯護人
    於本院調查證據時，均知有前開第159 條第1 項不得為證據
    之情形，被告及辯護人均表示同意作為證據使用（見本院交
    簡上卷第27頁反面、第131 頁），且於言詞辯論終結前，均
    未聲明異議，本院審酌該等證據作成時之狀況，並無違法取
    證之情事，且適宜作為本件證據使用，依前開說明，爰認均
    有證據能力，合先敘明。
貳、實體部分：
一、上揭犯罪事實，被告黃詩騰除否認被害人洪雅芬因本件車禍
    受有傷害之事實外，於本院審理對於其他犯罪事實均坦承不
    諱（見本院交簡上卷第27、131 、156 頁），核與證人即被
    害人洪淑珍於警詢、偵查及本院審理時指訴之情節大致相符
    （見警卷第9 至11頁，偵卷第6 頁，本院交簡上卷第132 至
    134 頁），另證人即被害人洪雅芬亦於本院審理時證訴綦詳
    （見本院交簡上卷第157 至159 頁），而證人即員警李士杰
    、蔡明億亦於本院審理時均證述渠等處理本件交通事故過程
    等情明確（見本院交簡上卷第134 頁反面至第135 頁反面、
    第136 頁反面至第137 頁反面），並有指認犯罪嫌疑人記錄
    表1 紙、道路交通事故現場圖、調查報告表(一)、(二)各1 份、
    道路交通事故當事人酒精測定記錄表2 紙、高雄市政府警察
    局舉發違反交通管理事件通知單1 紙、高雄市立大同醫院診
    斷證明書1 紙、車輛詳細資料報表2 紙、交通事故照片18張
    、監視器畫面2 張等證物附卷可稽（見警卷第13、16至23、
    25至37頁）。是本件被告上開自白部分，經查與卷內之積極
    證據均參核相符，應堪採認為真實。
二、至被告黃詩騰雖辦稱：被害人洪雅芬並未因本件車禍受有傷
    害云云（見本院交簡上卷第162 頁反面）。然查，此部分之
    事實，業據證人即被害人洪雅芬於本院審理時指訴：被告所
    騎乘之機車與伊的堂姐洪淑珍所騎乘之機車是行進中發生碰
    撞的，碰撞後，因為洪淑珍按煞車，伊往前傾，伊的腳好像
    撞到被告機車的手把，又好像撞倒被告機車的前車身，伊的
    腳有瘀傷，腿也會酸痛，過幾天才好，伊因為趕著要回去新
    營上班，所以洪淑珍當時要去驗傷，伊並沒有跟著一起去驗
    傷等語屬實（見本院交簡上卷第158 頁正、反面），而與證
    人即被害人洪淑珍於本院審理時亦證述：因為被告的車子是
    直接撞到伊的機車右側，伊的堂妹洪雅芬是坐在伊的機車後
    座，洪雅芬說其右側邊的大腿、小腿有受傷，但因為洪雅芬
    急著回台南，因為已經買好票了要去趕火車，所以洪雅芬沒
    有去就醫，洪雅芬右側腿會痛是因為當天車禍所造成等語（
    見本院交簡上卷第133 頁正、反面、第134 頁正面），均參
    核相符，而堪採信；另參酌卷附之道路交通事故現場圖所示
    （見警卷第16頁），被告所騎乘之機車既係自右側撞擊被害
    人洪淑珍所騎乘機車，則被搭載之洪雅芬確實可能因洪淑珍
    煞車而向前傾倒，其左腳並因而撞擊被告之機車，而受有右
    腳大腿及小腿挫傷之傷害，亦屬灼然。是依上開被害人指訴
    之情節及車禍撞擊現場之情形，可知被害人洪雅芬於案發當
    時確實因被告之肇事行為而受有右腳大腿及小腿挫傷之傷害
    ，應可採認。再者，本件被害人洪雅芬雖未於案發當日就醫
    治療，然以常情，因其所受傷勢較為輕微，且其於當時亦有
    急事要趕回臺南市新營區，則洪雅芬因上開原因而未於案發
    當日就醫治療，亦屬情理之常，自不能僅以洪雅芬於案發當
    日未就醫治療，而認其並未被告之肇事而受有傷害，亦可確
    認。綜合上述，可知被告上開辯詞要與事實不符，不足採信
    。從而，本案事證明確，被告犯行堪予認定，應依法論科。
三、按刑法第185 條之4 之肇事逃逸罪，其客觀構成要件為行為
    人駕駛動力交通工具肇事，且致人死傷而逃逸，主觀要件則
    須行為人對致人死傷之事實有所認識，並進而決意擅自逃離
    肇事現場，始足當之（最高法院97年度台上字第4456號著有
    判決，可資參照）。本件被告黃詩騰於肇事後，明知被害人
    洪淑珍、洪雅芬因而受有傷害，竟仍決意擅自逃離肇事現場
    ，是核其所為，係犯刑法第185 條之4 之肇事致人傷害逃逸
    罪。
四、本件被告黃詩騰上訴意旨雖以：本件車禍發生當時，被害人
    洪淑珍並未人車倒地，原審顯然有所誤認；且亦有與本案相
    類似或更嚴重之犯罪情節，多判處6 個月以下有期徒刑，併
    為緩刑宣告，本件量刑顯然過重云云，而執以上訴。然按刑
    法肇事致人死傷逃逸罪，其立法理由係為維護交通安全，加
    強救護，減少被害人之死傷，促使駕駛人於肇事後，能對被
    害人即時救護。是上開肇事致人死傷逃逸罪立法意旨，既在
    加強救護，減少被害人之死傷，則法院於量刑時，所應考量
    者厥為被害人所受傷害之程度，至被告肇事時是否導致被害
    人人車倒地，要與被告犯罪情節之輕重無任何實質重要之關
    連性，而非法院量刑時所要考量之重要因素，是本件被告僅
    以原審誤認被害人洪淑珍人車倒地為由，指摘原審判決量刑
    過重，顯屬無據，而無理由。次按法官於有罪判決中，究應
    如何量處罪刑，為實體法賦予審理法官裁量之刑罰權事項，
    法官行使此項裁量權，自得依據個案情節，參諸刑法第57條
    所定各款犯罪情狀之規定，於該法定刑度範圍內，基於合義
    務性之裁量，量處被告罪刑。本院以為，量刑之裁量權，乃
    憲法所保障法官獨立審判之核心，法院行使此項裁量權，亦
    非得以任意或自由為之，仍應受一般法律原理原則之拘束，
    即仍須符合法律授權之目的、法律秩序之理念、國民法律感
    情及一般合法有效之慣例等規範，尤其應遵守比例原則及平
    等原則之意旨，否則即可能構成裁量濫用之違法（另參見最
    高法院86年度台上字第7655號判決）。亦即如非有裁量逾越
    或裁量濫用之明顯違法情事，自不得擅加指摘其違法或不當
    ，即使上級審對下級審裁量權之審查，亦應同此標準，此不
    僅在保障法官不受任何制度外之不當干涉，更保障法官不受
    制度內的異質干涉，此方符憲法第80條所宣示獨立審判之真
    義。是本件被告上訴雖以：與本案相類似或更嚴重之犯罪情
    節，多判處6 個月以下有期徒刑，併為緩刑宣告，本件量刑
    顯然過重云云，指摘原審判決量刑過重，然基於憲法第80條
    所宣示獨立審判之原則，法官應本於其對於法律之確信，考
    量個別案件中被告所有之犯罪情節，就個案獨立審判，並不
    得以其他個案中法官量刑之輕重作為指摘量刑失當之依據，
    是本件被告上訴僅以其他判決亦有量刑較輕之例，而未能具
    體指出原審判決有何裁量逾越或裁量濫用之明顯違法情事，
    其此部分之上訴自亦難認有理由。
五、原審認被告黃詩騰罪證明確，援引刑事訴訟法第449 條第 2
    項、第3 項、第454 條第1 項，刑法第185 條之4 、第74條
    第1 項第1 款、第2 項第4 款，量處有期徒刑7 月，緩刑 3
    年，並應依檢察官通知之期間、方法向國庫支付新臺幣（下
    同）5 萬元，固非無見，然被告本件肇事行為同時致被害人
    洪雅芬受有右腳大腿及小腿挫傷之傷害，已如上述，原審漏
    未審酌被害人洪雅芬受傷之情狀，尚有未洽。是本件被告提
    起上訴認原審量刑過重，雖無理由，然原判決既有上開未洽
    之處，自應由本院將原判決予以撤銷改判。爰審酌被告於案
    發時、地騎乘機車與被害人洪淑珍所騎乘之機車發生碰撞後
    ，導致被害人洪淑珍、洪雅芬分別受有如犯罪事實所載之傷
    害，竟未於肇事後下車救助被害人，反而駕車逃逸，行為實
    有不當，惟念其犯後能於本院審理時坦承部分犯行，犯後態
    度尚可，且本件被害人洪淑珍、洪雅芬所受傷勢尚屬輕微，
    而被告亦已與被害人洪淑珍達成和解，有和解書1 份在卷可
    稽（見警卷第40頁），已賠償被害人洪淑珍之損失，並參酌
    其犯罪手段、智識程度等一切情狀，量處如主文所示之刑，
    以資懲儆。又刑事訴訟法第370 條固明定，由被告上訴或為
    被告之利益而上訴者，第二審法院不得諭知較重於原審判決
    之刑，但因原審判決適用法條不當而撤銷之者，不在此限。
    而依刑事訴訟法第455 條之1 第3 項規定，此不利益變更禁
    止原則，於簡易訴訟程序之上訴，亦有準用。又所謂不利益
    變更之禁止，僅禁止其為較重之刑之宣告，不及於被告之不
    利益事實之認定與法律之適用。而法院對有罪之被告科刑，
    應符合罪刑相當之原則，使罰當其罪，以契合人民之法律感
    情，此所以刑法第57條明定科刑時應以行為人之責任為基礎
    ，並審酌一切情狀，尤應注意該條所列各款事項，以為科刑
    輕重之標準。此項原則於刑事訴訟法第370 條所定不利益變
    更禁止情形，自亦有其適用。是原判決所非難評價被告之犯
    行之情節，與第一審判決所論敘者不同，則原審雖與第一審
    判決同引刑法第185 條之4 之法條，但法院於對有罪之被告
    科刑，應依刑法第57條規定審酌包括被告犯罪所生之危險或
    損害等一切情狀，且就被告所犯情節較第一審認定為重，兩
    者所適用之刑罰法條，就形式上觀之，雖無差異，但實質上
    其法條所蘊含刑罰輕重之程度，顯有不同，故原判決撤銷第
    一審之判決，改判諭知較重於第一審判決之刑度，即難謂與
    罪刑相當原則及不利益變更禁止原則之旨意相違（最高法院
    97年度台非字第216 號判決意旨參照）。是本院雖與原審同
    引刑法第185 條之4 之法條，然考量原審漏未認定被害人洪
    雅芬亦受有傷害之情狀，而認定被告所犯情節較原審認定為
    重，實質上法條所蘊含刑罰輕重之程度，顯有不同，故撤銷
    原審判決，改判諭知較重於原審判決之刑度，亦難謂與罪刑
    相當原則及不利益變更禁止原則之旨意相違，附此敘明。
六、另查，被告黃詩騰前未曾受任何刑之宣告，有臺灣高等法院
    被告前案紀錄表1 紙在卷可稽，素行良好，被告僅因一時失
    慮而犯本案，導致被害人洪淑珍、洪雅芬受有傷害，然業已
    與被害人洪淑珍達成和解，並給付和解金1 萬元，有和解書
    1 份（見警卷第40頁）在卷可憑，被告犯後復能於本院審理
    時坦認大部分犯行，犯後態度尚可，而具悔意，茲念其僅因
    一時不慎，致罹刑典，其經此偵、審教訓後，應知所警惕，
    信無再犯之虞。再刑罰固屬國家對於犯罪之人，以剝奪法益
    之手段，所加之刑法之制裁，惟其積極目的，則在預防犯人
    之再犯，故對於初犯，惡性未深，天良未泯者，若因偶然觸
    法，即置諸刑獄自非刑罰之目的，是本院斟酌再三，認所宣
    告之刑以暫不執行為適當，應適用刑法第74條第1 項第1 款
    之規定，宣告緩刑3 年，以啟自新。再為促使被告日後得以
    知曉尊重法治之觀念，本院乃認除前開緩刑宣告外，另有賦
    予被告一定負擔之必要，遂併予諭知被告應履行如主文第 2
    項所示之負擔，方能符合本件緩刑目的，併此敘明。
應依刑事訴訟法第455 條之1 第1 項、第3 項、第369 條第1 項
前段、第364 條、第299 條第1 項前段，刑法第185 條之4 、第
、第74條第1 項第1 款、第2 項第4 款，判決如主文。
本案經檢察官盧葆清到庭執行職務。
中    華    民    國   100    年    8     月    17    日
                        交通法庭審判長法  官  李昆南
                                      法  官  林永村
                                      法  官  陳盈吉
以上正本證明與原本無異。
不得上訴。
中    華    民    國   100    年    8     月    17    日
                                      書記官  陳展榮
附錄本判決論罪科刑法條：
中華民國刑法第185條之4
（肇事遺棄罪）
駕駛動力交通工具肇事，致人死傷而逃逸者，處6 月以上5 年以
下有期徒刑。